【裁判字號】    97,交抗,2245
【裁判日期】    971217
【裁判案由】    違反道路交通管理處罰條例
【裁判全文】
臺灣高等法院交通事件裁定      97年度交抗字第2245、2246號
    抗  告  人
    即受處分人  甲○○
上列抗告人因違反道路交通管理處罰條例案件，不服臺灣士林地
方法院，中華民國97年11月11日所為裁定（97年度交聲更(一)字第
32、33號）提起抗告，裁定如下：
    主      文
抗告駁回。
    理      由
一、抗告人即受處分人甲○○駕照前經易處逕註銷，民國94年11
    月3 日至95年11月2 日禁駛而仍於96年11月8 日下午6 時14
    分許，駕駛94年6 月8 日已經註銷的2N-0220 號牌自小客車
    行經國道5 號高速公路。於北向29.7公里處，因使用註銷牌
    照行駛公路及禁駕等違規行為，經國道公路警察局第九警察
    隊頭城分隊員警當場舉發。原處分機關即臺北市交通事件裁
    決所依道路交通管理處罰條例第12條第1 項第4 款、第2項
    及第21條第1 項第4 款、第4 項前段（原處分漏載第4 項前
    段）分別裁處罰鍰新台幣3600元及9000元，並分別扣繳牌照
    及駕照。
二、抗告人以罹精神疾病，自92年起即領有身心障礙手冊，至今
    尚在服藥中，上述違規行為並非抗告人所為，而是抗告人身
    體裡所住4 個人：薛志堅、張明德、許國楨及甲○○，其中
    的張明德（又稱是薛志堅）所為，與抗告人甲○○無關，不
    能冤枉弱勢等語，聲明異議。
三、原裁定略以：
（一）上述違規事實已經抗告人坦承，並有內政部警政署國道公
      路警察局公警局交字第Z00000000 、Z00000000 號等舉發
      違反道路交通管理事件通知單（影本）可憑。
（二）行為時因精神障礙或其他心智缺陷致不能辨識其行為違法
      或欠缺依其辨識而行為能力者，不予處罰；行為時因前項
      原因，致其辨識行為違法或依其辨識而行為的能力，顯著
      減低者，得減輕處罰，行政罰法第9 條第3 、4 項固有明
      文。
      抗告人罹中度精神障礙，臺北市立聯合醫院於96年12月21
      日及97年6 月27日開立藥效分別為鎮靜安眠、治療憂鬱症
      、精神安定劑及神經系統用藥等藥物，雖有抗告人身心障
      礙手冊1 紙（鑑定日期：96年5 月8 日、重新鑑定日期：
      97年6 月，台北地方法院97交聲字第87號卷〈下稱北院卷
      ，原裁定誤為原審法院97交聲字第194 號卷〉第17頁）、
      臺北市立聯合醫院於96年12月21日及97年6 月27日藥袋封
      面4 份可憑（北院卷7-10）；但抗告人既已定期前往醫院
      就診領藥，顯示已經醫囑控制精神狀態。抗告人違規後，
      於96年11月13日即向國道公路警察局第九警察隊頭城分隊
      提出陳述書（北院卷33），既供稱於受舉發當日知悉具有
      向舉發員警陳述意見的權利，事後也可清楚陳述違規當日
      己身的舉措，並自認有權利受損，且引用刑事案件與交通
      事件相比擬。顯然抗告人辨識行為違法或依其辨識而行為
      的能力，並無較常人顯著減低或欠缺的情事，與上述行政
      法不罰的要件不符。
（三）抗告人陳述書辯稱：訴訟權應包含陳述權，刑事訴訟程序
      都允許被告答辯，何以交通事件卻不允許被處罰人答辯等
      語。
      經查：交通事件裁罰本質上屬行政法規範事件，適用法理
      應依行政程序相關規定，與國家為確立具體刑罰權範圍與
      刑度所適用的刑事訴訟程序迥不相同，不得類比援引。
      違反道路交通管理事件統一裁罰基準及處理細則第40條規
      定，違反本條例行為的處罰，處罰機關於裁決前，應給予
      違規行為人陳述機會；違規行為人陳述時，得交付違反道
      路交通管理事件陳述單，請其自行填明或由處罰機關指定
      人員代為填寫，並由陳述人簽章後處理。
      因此就交通事件裁罰前的陳述，依前述規定應給予違規行
      為人陳述機會，並應向處罰機關為之。
      抗告人於受舉發後，曾向處罰機關即臺北市交通事件裁決
      所提出陳述書，有抗告人96年11月19日所提陳述書及96年
      11月13日所書附件可憑。本件處理程序已充分保障抗告人
      陳述機會，並經抗告人行使該權利，所辯並不可採。
（四）抗告人陳述書另質疑未有相關單位通知駕照與行照被註銷
      等語，經查：
    1.駕照部分：抗告人駕駛執照經註銷的緣由，是因抗告人於
      94年4月20日晚上11時37分許，於臺北市南港區○○○路
      與永吉路口，因未帶駕照駕駛車輛違規，經警攔停舉發，
      抗告人並當場簽收舉發通知單，因抗告人未予理會，臺北
      市交通事件裁決所於94年8 月1 日開立裁決書，並合法送
      達予抗告人，抗告人本應按期繳納罰鍰或辦理易處吊扣駕
      駛執照結案，竟仍置之不理，臺北市交通事件裁決所於94
      年11月3 日逕行註銷抗告人駕駛執照，有臺北市交通事件
      裁決所96年11月29日北市裁三字第09642892600 號函可憑
      。此部份責任應歸責於抗告人。
      裁決書處罰主文已明白諭示「應於94年9月15日前繳送駕
      駛執照辦理易處吊扣。駕駛執照吊（註）銷後，自94年9
      月16日起1 年內不得重新考領駕駛執照。」抗告人逾期仍
      不繳納罰鍰，將於94年9 月15日起吊銷駕駛執照，並自94
      年9 月16日起1 年內不得重新考領駕駛執照的主旨。
      抗告人的辯解，無以解免已受告知自94年9 月15日起將受
      吊銷駕駛執照的不利益事由，進而產生公路主管機關逕行
      註銷駕駛執照的法律效果。故以員警於攔停舉發本件抗告
      人駕照業經易處逕行註銷，仍駕車行駛違規時，經查詢得
      知抗告人駕駛執照自94年11月3 日起已遭逕行註銷，抗告
      人於未重新考領駕駛執照之前提下，仍於96年11月8 日駕
      車上路，違規事實甚明。本件舉發就註銷駕照部分並無違
      誤。
    2.行照部分：抗告人行照經註銷，是因抗告人所屬2N-0220
      號牌自小客車，未依限期於93年10月30日前、後1 個月內
      參加定期檢驗，經臺北市監理處逕行舉發違規，並經臺北
      市交通事件裁決所開立裁決書，處罰主文諭知裁處罰鍰
      1400元整，並註銷牌照（請繳送號牌及行照）。罰鍰限於
      94年7 月8 日前繳納，牌照自94年6 月8 日起註銷，裁決
      書於94年6 月21日已合法送達予抗告人，有臺北市監理處
      96年12月21日北市監一字第09664403800 號函、臺北市交
      通事件裁決所94年6 月8 日北市裁四字第裁00-000000000
      號舉發違反道路交通管理事件裁決書及送達證書可憑。抗
      告人辯稱相關單位未通知牌照被註銷，顯非實情。
      抗告人的行照既於94年6 月8 日即經註銷，而仍於96年11
      月8 日駕車上路，使用註銷牌照行駛公路的違規行為明確
      。舉發其禁駕的違規行為也無違誤。
（五）因認原處分機關對抗告人前述違規行為，依道路交通管理
      處罰條例第12條第1項第4款、第2項及同條例第21條第1項
      第4款、第4項前段（原處分漏載第4項前段）等規定，分
      別裁處罰鍰3,600元及9,000元，並分別扣繳牌照及駕照
      ，並無不當而駁回異議聲明。
四、抗告意旨仍以上述違規行為均非抗告人甲○○所為，而是抗
    告人身體裡所住著的另一人「薛志堅」所為等語，指稱原裁
    定不當。
    審酌抗告人於違規行為遭警方攔檢，以及嗣後向國道公路警
    察局提出陳述書，均知悉並極力為己主張具有向舉發員警陳
    述意見的權利，且可清楚陳述違規當日己身的舉措、自認有
    權利受損，引用刑事案件與交通事件相比擬等理由；加以抗
    告人僅僅主張應陳述意見權利、不知駕照及行照已遭註銷等
    語，並無其他隻字片語抗辯罹患精神疾病或違規行為是所稱
    的「薛志堅」所為等語。
    抗告人直至收受裁決書聲明異議時，才辯稱精神障礙，所有
    違規行為均是「張明德（非薛志堅）」所為。
    參酌抗告人前述種種主張權利的作為與辯解，難認罹患精神
    疾病的抗告人於本件違規行為的辨識能力，具有較常人顯著
    減低或欠缺情事。
五、抗告意旨所辯，不足採信。原法院認事用法，並無不當。抗
    告無理由，應予駁回。
六、依道路交通案件處理辦法第26條，刑事訴訟法第412 條，裁
    定如主文。
中    華    民    國    97    年    12    月    17    日
                  刑事第六庭  審判長法  官  林堭儀
                                    法  官  吳淑惠
                                    法  官  郭豫珍
以上正本證明與原本無異。
不得再抗告。
                                    書記官  胡勤義
中    華    民    國    97    年    12    月    19    日


司法院資訊處製作；財團法人民間司法改革基金會備份。
